ACORDAO-COMPLETO-2560282

ACÓRDÃO 7165/2022 ATA 40/2022 - SEGUNDA CÂMARA

VISTOS, relatados e discutidos estes autos de tomada de contas especial decorrente de conversão de processo originário de apreciação de ato sujeito a registro, em virtude da prorrogação indevida da pensão civil concedida a Marcela Ferreira Rocha, na qualidade de menor sob guarda de ex-servidora do Tribunal Regional do Trabalho da 11ª Região, estendendo o benefício, sem amparo legal, até a idade de 24 anos da beneficiária.
ACORDAM os Ministros do Tribunal de Contas da União, reunidos em Sessão da Segunda Câmara, diante das razões expostas pelo Relator, em, nos termos dos arts. 11 e 12, in fine, da Resolução-TCU 344/2022:
9.1. declarar a prescrição punitiva e ressarcitória quanto ao objeto das presentes contas, ordenando o arquivamento do feito;
9.2. dar ciência deste Acórdão aos seguintes destinatários, informando que o teor integral de suas demais peças (Relatório e Voto) poderá ser obtido no endereço eletrônico www.tcu.gov.br/acordaos:
9.2.1. à Secretaria de Fiscalização de Integridade de Atos e Pagamentos de Pessoal e de Benefícios Sociais (Sefip) para que, nos termos do art. 230 do Regimento Interno deste Tribunal, promova ação de controle para verificar eventuais ocorrências similares às apuradas nestes autos (prorrogação indevida de pensões civis originalmente concedidas a menores) no âmbito do Tribunal Regional do Trabalho da 11ª Região;  
9.2.2. aos responsáveis indicados no subitem 3.1;
9.2.3. à Presidência do Tribunal Regional do Trabalho da 11ª Região.

Tomada de contas especial, decorrente de conversão de processo originário de apreciação de ato sujeito a registro, em virtude da prorrogação indevida da pensão civil concedida a Marcela Ferreira Rocha, na qualidade de menor sob guarda de ex-servidora do Tribunal Regional do Trabalho da 11ª Região, estendendo o benefício, sem amparo legal, até a idade de 24 anos da beneficiária.

Segunda Câmara

Tribunal Regional do Trabalho da 11ª Região/am e RR.

3. Interessados/Responsáveis:
3.1. Responsáveis: Adilson Maciel Dantas (XXX.952.942-XX); Audaliphal Hildebrando da Silva (XXX.744.907-XX); Eleonora Saunier Gonçalves (XXX.236.692-XX); José Dantas de Goés (XXX.158.622-XX); Marcela Ferreira Rocha (XXX.976.552-XX); Ormy da Conceição Dias Bentes (XXX.388.212-XX); Ruth Barbosa Sampaio (XXX.620.642-XX); Solange Maria Santiago Morais (XXX.363.362-XX).

13.1. Ministros presentes: Bruno Dantas (Presidente), Aroldo Cedraz e Antonio Anastasia (Relator).
13.2. Ministro-Substituto presente: Marcos Bemquerer Costa.

ANTONIO ANASTASIA

Trata-se de tomada de contas especial, decorrente de conversão de processo originário de apreciação de ato sujeito a registro, em virtude da prorrogação indevida da pensão civil concedida a Marcela Ferreira Rocha, na qualidade de menor sob guarda de ex-servidora do Tribunal Regional do Trabalho da 11ª Região, estendendo o benefício, sem amparo legal, até a idade de 24 anos da beneficiária.
2.	Reproduzo a seguir, com ajustes de forma, o teor principal da instrução conclusiva da Sefip, cujas conclusões foram endossadas pela direção da unidade (peças 96 a 98) :
     (...) 
HISTÓRICO
2.		Na sessão do dia 29/8/2017, esta Corte de Contas prolatou o Acórdão 7996/2017-TCU-Segunda Câmara (Relator: Ministro-Substituto André Luis de Carvalho) , que considerou ilegal o ato de alteração da pensão civil em favor de Marcela Ferreira Rocha, por ter sido estendido o pagamento da pensão à beneficiária até os 24 anos de idade, completados em 13/4/2017, em afronta ao disposto no art. 217, inciso II, alínea "b", da Lei 8.112/1990 (em sua redação original) . Na mesma assentada, o Tribunal considerou prejudicado o exame do ato concessório da pensão dessa beneficiária, cuja vigência teve início em 12/7/2005.
3.		No que respeita ao andamento dos presentes autos, o Tribunal determinou:
		(...) 
9.4. converter o presente processo de fiscalização em tomada de contas especial, por cópia dos presentes autos, nos termos do art. 47 da Lei n. 8.443, 1992, com o intuito de apurar a ocorrência, ou não, de má-fé na concessão da pensão civil em favor de Marcela Ferreira Rocha, autorizando, desde já, a citação da referida beneficiária e de todos os agentes públicos do TRT-11 que autorizaram e praticaram a indevida concessão do referido benefício, para apresentarem as suas alegações de defesa em relação às irregularidades detectadas nos autos ou recolherem o débito correspondente aos valores pensionados indevidamente pagos; (destaques acrescentados) 
4.		Com efeito, a Secretaria de Fiscalização de Pessoal (Sefip) promoveu diligência ao TRT da 11ª Região para que fossem encaminhados os elementos necessários à completa identificação dos responsáveis, bem como à quantificação do débito (peças 10-11) . Em atendimento, a Corte Trabalhista, por meio da Secretaria-Geral da Presidência, encaminhou o Ofício 829/2018/SGP (peça 12) .
5.		Devidamente saneados os autos, a Sefip, antes de promover as citações, julgou conveniente submetê-los ao Relator, Ministro José Múcio Monteiro, para que fossem autorizados os atos citatórios tanto da ex-beneficiária da pensão (Marcela Ferreira Rocha) quanto dos magistrados que contribuíram para a prorrogação ilegal do benefício (Solange Maria Santiago Morais, Eleonora Saunier Gonçalves, Ormy da Conceição Dias Bentes, Audaliphal Hildebrando da Silva, Ruth Barbosa Sampaio, José Dantas de Góes e Adilson Maciel Dantas) (peças 18-20) .
6.		A respeito do chamamento aos autos dos magistrados, importa mencionar que ficou esclarecido nas instruções precedentes que a Resolução Administrativa 132/2014 do TRT da 11ª Região, por meio da qual foi autorizada a prorrogação irregular da pensão previdenciária até 12/4/2017, data em que a pensionista completou 24 anos de idade, somente foi editada porque contou com o voto favorável dos citados magistrados (peças 7 e 18) .
7.		Mediante despacho, o relator autorizou, na forma proposta pela unidade técnica, a citação solidária de todos os envolvidos apontados (peça 21) . Com isso, apesar do teor do item 9.4 do Acórdão 7996/2017-TCU-Segunda Câmara, houve autorização específica para citação da ex-pensionista e dos magistrados para responderem, solidariamente, pelo débito total de R$ 668.691,87 (em valores históricos) , haja vista a prorrogação ilegal da referida pensão.
8.		Promovidas as citações (peças 24-33, 35-40, 49, 65-67 e 69-71) , todos os responsáveis apresentaram alegações de defesa (peças 50-57 e 73-74) , as quais foram detidamente analisadas pela Sefip (peças 77-79) .
9.		Segundo tal análise, concluiu-se que as alegações de defesa dos magistrados citados devem ser rejeitadas pelo Tribunal, que poderá fixar novo e improrrogável prazo para que recolham o débito apurado nos autos, com fundamento no art. 12, §§ 1º e 2º, da Lei 8.443/1992. Por outro lado, entendeu-se que a responsabilidade pelo débito não deveria recair sobre a ex-pensionista Marcela Ferreira Rocha, razão pela qual a proposta foi de julgamento pela regularidade das suas contas.
10.		Por seu turno, o douto Ministério Público junto ao TCU (MPTCU) , representado pelo i. Procurador Sérgio Ricardo Costa Caribé, divergiu parcialmente da proposta da Sefip apenas no que tange ao afastamento da responsabilidade da ex-pensionista (peça 80) .
11.		Inconformados com a proposta constante da instrução formulada pela Sefip (peça 77) , os magistrados arrolados como responsáveis protocolaram petições, todas com o mesmo teor, intituladas alegações finais (peças 87-91 e 93) , com o propósito de contrapor a análise constante da referida instrução.
12.		Mediante despacho, o atual Relator, Ministro Raimundo Carreiro, ante a protocolização das mencionadas petições, restituiu os autos à Sefip para reinstrução (peça 95) .
EXAME TÉCNICO
13.		De início, impende salientar que todos os atos processuais e demais procedimentos relativos ao processo de tomada de contas especial, inclusive os que garantem aos defendentes o exercício da ampla defesa e do contraditório, foram rigorosamente observados pelo Tribunal, e que as petições dos responsáveis, intituladas alegações finais  (peças 87-91 e 93) , além de não terem fundamento na Lei 8.443/1992 ou no Regimento Interno do TCU, não apresentam nenhum fato ou elemento novo.
14.		Nada obstante, e apesar de todas as alegações de defesa terem sido analisadas com base na legislação aplicável à espécie, na jurisprudência e nas circunstâncias do caso concreto (peça 77) , esta unidade técnica, em atendimento ao despacho do relator, demonstrará que não há, conforme alegado, contradições ou incongruências no seu posicionamento e que o conteúdo das petições acostadas aos autos buscam tão somente contrapor a análise já realizada das alegações de defesa.
15.		Pois bem. Os peticionantes insistem no requerimento de que esta Corte de Contas considere prejudicado, por perda de objeto, o exame do ato de alteração da pensão em favor de Marcela Ferreira Rocha (peças 87-91 e 93, p. 3) , apesar de esta unidade técnica ter analisado o referido argumento nos parágrafos 23 e 24 da instrução de peça 77. Confira-se:
23. De início, em relação à preliminar arguida pelos defendentes no sentido de que o Tribunal considere prejudicado, por perda de objeto, o exame do ato de alteração da pensão civil em favor de Marcela Ferreira Rocha, ante o exaurimento dos seus efeitos financeiros quando da prolação do Acórdão 7996/2017-TCU-Segunda Câmara, impende salientar que tal pedido somente poderia ser enfrentado pelo Tribunal caso fosse formulado no âmbito de recurso próprio, interposto contra o referido acórdão, já que este enfrentou o mérito da matéria e considerou ilegal a mencionada alteração.
24. Ademais, ainda que o Tribunal considerasse prejudicado o exame do aludido ato, o que, saliente-se, é mera faculdade do TCU, tal opção não afastaria a possibilidade de determinação de instauração de tomada de contas especial, nos termos do subitem 9.4 do multicitado acórdão, já que o prejuízo causado ao erário restou evidenciado em face da clara violação ao disposto no art. 217, inciso II, alínea "b", da Lei 8.112/1990, cuja redação original dispunha que é beneficiário de pensão temporária o menor sob guarda ou tutela até 21 anos de idade. Por essas razões, entende-se que tal alegação deve ser rejeitada. (destaque acrescentado) 
16.		Acerca desse ponto, contra-argumentam a unidade técnica ao afirmar que não poderiam ter interposto qualquer recurso porque somente tomaram ciência do Acórdão 7996/2017-TCU-Segunda Câmara em dezembro de 2018 (peças 87-91 e 93, p. 3) . No entanto, elementos constantes dos autos evidenciam que o TCU deu ciência desse decisum ao notificar, em outubro de 2017, não apenas o Controle Interno, mas também a Presidência do TRT da 11ª Região, que, aliás, era exercida à época por uma das responsáveis nestes autos (peças 29-30 e 33-34-apenso) .
17.		Com efeito, os responsáveis poderiam ter buscado, dentro do prazo e por meio de instrumentos processuais adequados, eventual reforma da aludida deliberação, inclusive porque havia determinação expressa para constituição de tomada de contas especial e citação "de todos os agentes públicos do TRT da 11ª Região que autorizaram e praticaram a indevida concessão do referido benefício, (...) " (subitem 9.4 do Acórdão 7996/2017-TCU-Segunda Câmara) .
18.		Em seguida, aduzem, sem razão, que houve divergência no âmbito da própria Sefip quanto às questões relacionadas ao encaminhamento pela perda de objeto e pelo ressarcimento ao erário (peças 87-91 e 93, p. 6-7) . Ora, o que se verifica é que o Tribunal apenas não acolheu, no supracitado acórdão (peça 26-apenso) , a proposta da unidade técnica de dispensar a ex-pensionista da devolução dos valores indevidamente recebidos (peça 23-apenso) , mas acolheu a manifestação no sentido de que o ato inicial de pensão fosse considerado prejudicado, por perda de objeto, e o ato de alteração, ilegal, bem assim a de instauração de tomada de contas especial.
19.		Os peticionantes também apontam, sem razão, suposta incongruência na proposta de afastamento da responsabilidade da ex-pensionista e na responsabilização apenas dos magistrados em relação ao débito apurado, uma vez que a própria unidade técnica reconheceu que não se pode imputar má-fé às suas condutas (peças 87-91 e 93, p. 7-10) .
20.		Especificamente em relação à proposta de afastamento da responsabilidade da ex-beneficiária da pensão Marcela Ferreira Rocha, a Sefip, ao analisar as condutas de todos os envolvidos, concluiu o seguinte em relação a essa responsável (peça 77, p. 9) :
	48. Quanto aos argumentos da ex-pensionista de que formulou o requerimento da pensão por existir precedentes judiciais que amparavam seu pleito e, além disso, por depender economicamente do benefício, inclusive para arcar com os seus estudos à época do pedido, entende-se que são suficientes para que o Tribunal afaste a sua responsabilidade em relação ao débito que lhe está sendo imputado de forma solidária.
	49. Isso porque o aludido requerimento não pode ser entendido como elemento determinante para o dano causado ao erário, devendo o prejuízo ser ressarcido, se o Tribunal assim entender, por quem autorizou a prorrogação ilegal do benefício, e não por quem, simplesmente, formulou um requerimento administrativo, amparado, inclusive, no direito de petição previsto no art. 5º, inciso XXXIV, da Constituição Federal.
	50. Afinal, além de não ser possível apontar qualquer irregularidade ou ilegalidade na conduta da ex-pensionista, é desarrazoado penalizá-la por ter requerido a prorrogação do pagamento de uma pensão da qual já era beneficiária junto à Administração, compelindo-a a ressarcir verbas de caráter eminentemente alimentar e recebidas de boa-fé.
	51. Logo, propõe-se que o Tribunal acate as alegações de defesa de Marcela Ferreira Rocha e julgue regulares suas contas, dando-se-lhe quitação quanto ao débito, nos termos dos arts. 16, inciso I, e 17, da Lei 8.443/1992, c/c o art. 207 do Regimento Interno do TCU.
21.		Registre-se que, apesar de o MPTCU ter divergido da Sefip nesse ponto, reitera-se, com base nos referidos argumentos, a proposta para que o Tribunal afaste a responsabilidade de Marcela Ferreira Rocha em relação ao débito apurado nesta tomada de contas especial.
22.		No tocante ao fato de não se poder imputar má-fé às condutas dos magistrados e, ainda assim, atribuir-lhes a responsabilidade pelo dano causado ao erário, não há qualquer incongruência nessa proposta, na medida em que a ausência de má-fé do gestor público não é suficiente para isentá-lo de ressarcir o erário de prejuízos a que deu causa. Aliás, a Lei 8.443/1992 e o Regimento Interno do TCU corroboram tal afirmação ao garantir ao responsável de boa-fé o direito de ter suas contas julgadas regulares com ressalva, caso o débito seja quitado tempestivamente (art. 12, §§ 1º e 2º, da Lei 8.443/1992 e art. 202, §§ 2º, 3º e 4º, do RITCU) .
23.		Outro ponto destacado pelos peticionantes refere-se à morosidade na sustação dos pagamentos do ato ilegal (peças 87-91 e 93, p. 11-13) . A esse respeito, a análise promovida pela unidade técnica é suficiente para concluir que tal fato não prejudica e nem representa óbice ao prosseguimento do feito nos termos propostos (peça 77, p. 7) :
35. No tocante à alegação de que o TCU, a partir do recebimento do Ofício 003/2014/CCA, de 27/10/2014 (peça 3-apenso) , poderia ter adotado providências para anular a resolução que prorrogou a pensão e, por consequência, cessar o seu o pagamento, nota-se que ela não pode prosperar. 
36. Isso porque a cessação imediata do pagamento da pensão somente poderia se dar mediante a adoção de medida cautelar pelo Tribunal e, conforme indica o Regimento Interno (art. 276) , a adoção dessa providência é ato discricionário que poderá ser adotado de ofício ou mediante provocação, não sendo sempre providência imediata e obrigatória. Ainda, é de se ressaltar que a decisão de comunicar o TCU não foi tomada pelos responsáveis na sessão que aprovou a resolução, mas sim pelo órgão de controle interno do TRT da 11ª Região, que não se conformou com a prorrogação daquele benefício, razão que intensifica ainda mais as suas responsabilidades quanto ao débito.
37. A propósito, a diligente manifestação do dirigente do controle interno foi comentada na proposta de deliberação que fundamentou o acórdão que determinou a instauração desta tomada de contas especial. Confira-se:
'12. Não fosse o bastante, a mencionada Resolução Administrativa TRT n. 132, de 2014, fez questão de ignorar não apenas os divergentes votos prolatados na sessão deliberativa de 11 de junho de 2014, mas também a contundente manifestação do dirigente do controle interno do TRT-11 (Peça 3, p. 1) , quando aduziu que:
" (...) Em cumprimento ao disposto no § 1º do art. 74, da CRFB, informo que, inobstante recomendação/proposição desta unidade de controle interno, feita em 8/8/2014, ao Tribunal Pleno para aplicar o princípio da autotutela (Súmulas 346 e 473/STF) e rever a Resolução Administrativa n. 132/2014-TRT11, publicada no D.O.U. de 16/6/2014 (seção 2, p. 75) , o referido colegiado administrativo resolveu, na sessão de 15/10/2014 (conforme certidão de julgamento do processo MA431/2014) , não conhecê-la, mantendo a indevida prorrogação de pensão temporária por morte até os 24 anos a estudante universitária, contrariando o art. 217, II, b, da Lei 8.112/1990, o entendimento do TCU, bem como a atual jurisprudência dominante no STJ e da Súmula 37 da TNU - Turma Nacional de Uniformização dos Juizados Especiais Federais."' (destaques acrescentados) 
38. Em decorrência da alegada morosidade no que tange à sustação dos efeitos do ato de prorrogação da pensão, alegam, sem razão, que deveriam ter sido notificados pelo TCU no momento em que o ofício do controle interno foi recebido por este Tribunal, razão pela qual teria havido falha na observância das garantias do devido processo legal, do contraditório e da ampla defesa. Ora, não houve qualquer ofensa às mencionadas garantias constitucionais, pois, independentemente de data, todos os procedimentos relativos ao processo de tomada de contas especial (diligências, citações, prazos, etc) foram, rigorosamente, obedecidos até o momento.
24.		Ademais, baseados em informações prestadas pela própria unidade técnica na análise das alegações de defesa, como a que fez referência ao Acórdão 7765/2015-TCU-Segunda Câmara (peça 77, p. 8) , os peticionantes rebatem a unidade técnica ao afirmar que, no caso tratado no citado acórdão, o TCU, de forma contrária ao que se pretende nos presentes autos, imputou o débito apenas ao servidor aposentado, não se cogitando sequer responsabilizar os desembargadores do TRT da 17ª Região (peças 87-91 e 93, p. 13-15) .
25.		Ocorre que, naquele caso, o débito considerado pelo Tribunal decorreu da percepção de proventos durante efeito suspensivo proveniente de recurso, interposto pelo próprio servidor aposentado contra o acórdão que considerou ilegal sua aposentadoria, tendo sido ele cientificado de que, na hipótese de não provimento do recurso, deveria ressarcir o erário dos valores percebidos indevidamente a título de proventos, desde a prolação do acórdão recorrido até o pronunciamento final do TCU. Logo, não há similitude entre os fatos que ensejaram a responsabilização pelo débito apurado nesta tomada de contas especial (débito originado por aqueles que autorizaram a indevida concessão do benefício de pensão)  e os que fundamentaram a condenação promovida por aquele acórdão, cujo único responsável encontra-se na figura do servidor aposentado.
26.		Por derradeiro, os responsáveis apenas ratificam os demais argumentos apresentados nas suas alegações de defesa (peças 87-91 e 93, p. 15-18) , os quais foram transcritos e detidamente analisados na instrução de peça 77 (parágrafos 9 a 21 e 23 a 47, respectivamente) , evidenciando a inexistência de elementos novos capazes de modificar a proposta anteriormente formulada pela Sefip, com a qual, inclusive, o MPTCU concordou quase que integralmente (peça 80) .
CONCLUSÃO
27.		Considerando que as petições acostadas aos autos, intituladas alegações finais (peças 87-91 e 93) , além de não estarem amparadas na Lei 8.443/1992 ou no Regimento Interno do TCU, não apresentaram qualquer fato ou elemento novo, visto que no seu teor são encontrados apenas contra-argumentos à análise das alegações de defesa promovida pela unidade técnica, razão pela qual reitera-se, in totum, os termos da instrução anterior, cuja conclusão transcreve-se a seguir (peça 77, p. 9-10) :
52. A dívida apurada nesta tomada de contas especial, no valor total de R$ 668.691,87 (em valores históricos) , decorre dos pagamentos efetuados, a título de pensão previdenciária, a Marcela Ferreira Rocha no período entre os 21 e 24 anos de idade, com fundamento na Resolução Administrativa 132/2014 do TRT da 11ª Região, em afronta ao disposto no art. 217, inciso II, alínea "b", da Lei 8.112/1990.
53. No curso da apuração, concluiu-se que deveriam responder pelo dano causado ao erário os magistrados que votaram favoravelmente ao deferimento do pedido da ex-pensionista (Solange Maria Santiago Morais, Eleonora Saunier Gonçalves, Ormy da Conceição Dias Bentes, Audaliphal Hildebrando da Silva, Ruth Barbosa Sampaio, José Dantas de Góes e Adilson Maciel Dantas) , já que foram os responsáveis pela aprovação da referida resolução.
54. Em análise das alegações de defesa desses responsáveis, esta unidade técnica concluiu que, embora persista o débito apurado nos autos, não há como imputar má-fé às suas condutas. Entretanto, considerando que suas alegações de defesa devem ser rejeitadas pelo Tribunal, deve-se fixar novo e improrrogável prazo para que comprovem o recolhimento do débito, nos termos do art. 202, § 3º, do Regimento Interno do TCU.
55. Por outro lado, entende-se que a ex-pensionista não deve ser responsabilizada, na medida em que não há elementos nos autos que indiquem qualquer irregularidade ou ilegalidade na sua conduta, motivo pelo qual opina-se por que o Tribunal julgue regulares suas contas, dando-se-lhe quitação.
PROPOSTA DE ENCAMINHAMENTO
28.		Ante o exposto, submetem-se os autos à consideração superior, com reiteração ao Tribunal da proposta anteriormente formulada pela Sefip nos termos seguintes (peça 77) :
		a) com fundamento nos arts. 1º, inciso I, 16, inciso I, 17 e 23, inciso I, da Lei 8.443/1992 c/c os arts. 1º, inciso I, 207 e 214, inciso I, do Regimento Interno do TCU, que sejam julgadas regulares as contas de Marcela Ferreira Rocha (CPF XXX.976.552-XX) , dando-se-lhe quitação plena;
b) rejeitar as alegações de defesa apresentadas por Solange Maria Santiago Morais (CPF XXX.363.362-XX) , Eleonora Saunier Gonçalves (CPF XXX.236.692-XX) , Ormy da Conceição Dias Bentes (CPF XXX.388.212-XX) , Audaliphal Hildebrando da Silva (CPF XXX.744.907-XX) , Ruth Barbosa Sampaio (CPF XXX.620.642-XX) , José Dantas de Góes (CPF XXX.158.622-XX) e Adilson Maciel Dantas (CPF XXX.952.942-XX) ;
c) fixar novo e improrrogável prazo de quinze dias, a contar das notificações, com fundamento no art. 12, §§ 1º e 2º, da Lei 8.443/1992 e art. 202, §§ 2º e 3º, do Regimento Interno, para que Solange Maria Santiago Morais, Eleonora Saunier Gonçalves, Ormy da Conceição Dias Bentes, Audaliphal Hildebrando da Silva, Ruth Barbosa Sampaio, José Dantas de Góes e Adilson Maciel Dantas efetuem e comprovem, perante este Tribunal, o recolhimento das quantias a seguir especificadas aos cofres do Tesouro Nacional, atualizadas monetariamente a partir das datas indicadas até a data do efetivo recolhimento, na forma prevista na legislação em vigor;
	VALOR R$
	DATA DA OCORRÊNCIA
	VALOR R$
	DATA DA OCORRÊNCIA

	39.732,25
	21/08/2014
	18.787,44
	21/01/2016

	15.892,90
	22/09/2014
	18.787,44
	22/02/2016

	15.892,90
	21/10/2014
	18.787,44
	21/03/2016

	15.892,90
	21/11/2014
	18.787,44
	22/04/2016

	15.892,90
	02/12/2014
	18.787,44
	23/05/2016

	15.892,90
	22/12/2014
	9.393,72
	06/06/2016

	15.892,90
	21/01/2015
	18.787,44
	21/06/2016

	16.883,03
	23/02/2015
	18.787,44
	21/07/2016

	16.883,03
	23/03/2015
	18.787,44
	22/08/2016

	16.883,03
	20/04/2015
	18.787,44
	21/09/2016

	16.883,03
	21/05/2015
	18.787,44
	21/10/2016

	8.441,51
	05/06/2015
	18.787,44
	21/11/2016

	16.883,03
	22/06/2015
	9.393,72
	02/12/2016

	16.883,03
	21/07/2015
	18.787,44
	21/12/2016

	16.883,03
	21/08/2015
	18.787,44
	23/01/2017

	16.883,03
	21/09/2015
	21.259,86
	21/02/2017

	16.883,03
	21/10/2015
	20.023,65
	21/03/2017

	16.883,03
	23/11/2015
	20.023,65
	24/04/2017

	8.441,51
	07/12/2015
	6.674,55
	01/06/2017

	16.883,03
	21/12/2015
		
Valor histórico do débito: R$ 668.691,87
Valor atualizado até 23/4/2019: R$ 783.622,70 (peça 76) 
d) informar os responsáveis relacionados no item precedente de que a liquidação tempestiva do débito atualizado monetariamente saneará o processo e permitirá que as contas sejam julgadas regulares com ressalva, dando-se-lhes quitação, nos termos do § 4º do art. 202 do Regimento Interno do TCU, ao passo que a ausência dessa liquidação tempestiva levará ao julgamento pela irregularidade das contas, com imputação de débito a ser atualizado monetariamente e acrescido de juros moratórios nos termos do art. 19 da Lei 8.443/1992.  
II
3.	O Ministério Público de Contas, representado no feito pelo Procurador Sérgio Ricardo Costa Caribé, endossou parcialmente a proposta da unidade técnica, dela divergindo ao propugnar a  responsabilização solidária da pensionista, nos seguintes termos (peça 80) :
    (...) 
Já no que diz respeito à beneficiária da pensão, Marcela Ferreira Rocha, diverge-se do posicionamento da unidade técnica, por entender que a mesma deve responder solidariamente pelo débito, nos termos do inciso II do § 5º do art. 209 do RITCU, c/c inciso II do § 6º do mesmo artigo, por ter concorrido ativamente para a ocorrência do dano, ao ter solicitado o benefício, senão vejamos:
§ 5º Nas hipóteses dos incisos II, III e IV, o Tribunal, ao julgar irregulares as contas, fixará a responsabilidade solidária:
I - do agente público que praticou o ato irregular; e
II - do terceiro que, como contratante ou parte interessada na prática do mesmo ato, de qualquer modo haja concorrido para o cometimento do dano apurado.
§ 6º A responsabilidade do terceiro de que trata o inciso II do parágrafo anterior derivará:
I - do cometimento de irregularidade que não se limite ao simples descumprimento de obrigações contratuais ou ao não pagamento de títulos de crédito ou;
II - da irregularidade no recebimento de benefício indevido ou pagamento superfaturado.
Além disso, verifica-se que não se aplica ao caso em análise a regra estabelecida na Súmula 106 deste Tribunal, a qual prevê que o julgamento, pela ilegalidade, das concessões de reforma, aposentadoria e pensão, não implica por si só a obrigatoriedade da reposição das importâncias já recebidas de boa-fé, até a data do conhecimento da decisão pelo órgão competente. 
Isto porque, o entendimento desta Corte de Contas, manifestado no Acórdão 1909/2003-TCU-Plenário, que tratou de consulta formulada pelo Ministro de Estado dos Transportes acerca da aplicação daquela Súmula, nos autos do TC-Processo 002.176/2000-3, é no sentido de que a reposição ao erário somente pode ser dispensada quando verificadas cumulativamente as seguintes condições, in verbis: 
9.1.1 presença de boa-fé do servidor;
9.1.2 ausência, por parte do servidor, de influência ou interferência para a concessão da vantagem impugnada;
9.1.3 existência de dúvida plausível sobre a interpretação, validade ou incidência da norma infringida, no momento da edição do ato que autorizou o pagamento da vantagem impugnada; e
9.1.4 interpretação razoável, embora errônea, da lei pela Administração;
In casu, no entanto, observa-se que o único requisito atendido foi a aparente presença de boa-fé por parte da beneficiária Marcela Ferreira Rocha ao exercer seu direito de petição perante o TRT da 11ª Região. Todos os demais não foram preenchidos: a interessada ao solicitar a prorrogação do benefício interferiu na concessão (item 9.1.2) ; não havia dúvida plausível sobre a incidência da norma no âmbito do Regime Próprio de Previdência Social (item 9.1.3) ; e a Lei 8.112/1990, em sua redação original, não permitia interpretação diversa ao estabelecer que o benefício era devido somente até os 21 anos de idade (item 9.1.4) . 
Vale lembrar, ainda, que a possibilidade de dispensa da reposição dos valores recebidos indevidamente pela beneficiária Marcela Ferreira Rocha já foi rejeitada por este Tribunal ao prolatar o Acórdão 7996/2017-TCU-Segunda Câmara, relatado pelo Exmo. Ministro-Substituto André Luís de Carvalho, que assim dispôs em seu voto:
10. Não se deve aplicar, então, a Súmula n. 106 do TCU sobre o presente caso concreto, destacando que o aludido ressarcimento do dano ao erário dever ser promovido no âmbito da correspondente tomada de contas especial, arrolando, como responsáveis, a Sra. Marcela Ferreira Rocha e todos os agentes públicos do TRT-11 que autorizaram e praticaram a indevida concessão do referido benefício. (peça 3, p. 2) 
Assim, tendo em vista a ausência de má-fé nas condutas de todos os responsáveis, os mesmos deverão ser cientificados para que, em novo e improrrogável prazo de quinze dias, recolham as importâncias devidas em razão dos pagamentos efetuados à beneficiária Marcela Ferreira Rocha, a título de pensão civil, após ela ter completado 21 anos de idade, nos termos do § 3º do art. 202 do Regimento Interno deste Tribunal (RITCU) .
Ademais, tendo em vista que os magistrados, em suas alegações de defesa, informaram que foram deferidos outros pedidos de pagamento dos benefícios de pensão após os beneficiários terem completado 21 anos de idade, sem amparo legal, entende-se que este Tribunal deve determinar à Sefip que realize o levantamento dos referidos casos para a adoção dos procedimentos necessários à apreciação dos atos e ao ressarcimento dos valores indevidos.
Ante o exposto, com as devidas vênias por divergir parcialmente da proposta de encaminhamento alvitrada pela unidade técnica, este membro do Ministério Público de Contas propõe que este Tribunal adote os seguintes encaminhamentos:
rejeite as alegações de defesa apresentadas pelos responsáveis: Marcela Ferreira Rocha, Solange Maria Santiago Morais, Eleonora Saunier Gonçalves, Ormy da Conceição Dias Bentes, Audaliphal Hildebrando da Silva, Ruth Barbosa Sampaio, José Dantas de Góes e Adilson Maciel Dantas;
fixe novo e improrrogável prazo de quinze dias, a contar das notificações, com fundamento no art. 12, §§ 1º e 2º, da Lei 8.443/1992 e art. 202, §§ 2º e 3º, do RITCU, para que os responsáveis efetuem e comprovem, perante este Tribunal, o recolhimento do débito apurado pela unidade técnica, atualizado monetariamente até a data do efetivo recolhimento, na forma prevista na legislação em vigor;
informe aos responsáveis que a liquidação tempestiva do débito atualizado monetariamente saneará o processo e permitirá que as contas sejam julgadas regulares com ressalva, dando-lhes quitação, nos termos do § 4º do art. 202 do Regimento Interno do TCU, ao passo que a ausência dessa liquidação tempestiva levará ao julgamento pela irregularidade das contas, com imputação de débito a ser atualizado monetariamente e acrescido de juros moratórios nos termos do art. 19 da Lei 8.443/1992; e
determine à Sefip que realize o levantamento dos demais casos em que foram deferidos os pedidos de pagamento dos benefícios de pensão após os beneficiários terem completado 21 anos de idade, em afronta ao disposto no art. 217, inciso II, alínea "b", da Lei 8.112/1990 (em sua redação original) , para a adoção dos procedimentos necessários à apreciação dos atos e ao ressarcimento dos valores indevidos.
III
4.	Em seu derradeiro parecer, à peça 99, o MPTCU reitera sua proposta de mérito, e endossa a conclusão da unidade técnica acerca dos novos elementos apresentados às peças 87 a 93, considerados incapazes de elidir o débito apurado nos autos, conforme análise transcrita na instrução coligida na parte inicial deste Relatório.
É o Relatório.

Isabela Marrafon (37.798/OAB-DF) e Ilton Norberto Robl Filho (43.824/OAB-PR), representando Audaliphal Hildebrando da Silva; Isabela Marrafon (37.798/OAB-DF) e Ilton Norberto Robl Filho (43.824/OAB-PR), representando Eleonora Saunier Gonçalves; Isabela Marrafon (37.798/OAB-DF) e Ilton Norberto Robl Filho (43.824/OAB-PR), representando Ruth Barbosa Sampaio; Isabela Marrafon (37.798/OAB-DF) e Ilton Norberto Robl Filho (43.824/OAB-PR), representando José Dantas de Goés; Isabela Marrafon (37.798/OAB-DF) e Ilton Norberto Robl Filho (43.824/OAB-PR), representando Solange Maria Santiago Morais; Isabela Marrafon (37.798/OAB-DF) e Ilton Norberto Robl Filho (43.824/OAB-PR), representando Adilson Maciel Dantas; Isabela Marrafon (37.798/OAB-DF) e Ilton Norberto Robl Filho (43.824/OAB-PR), representando Ormy da Conceição Dias Bentes.

Procurador Sergio Ricardo Costa Caribé.

TOMADA DE CONTAS ESPECIAL. TRT-11/AM-RR. PRORROGAÇÃO INDEVIDA DE PENSÃO CIVIL A MENOR SOB GUARDA, ESTENDIDA ATÉ A IDADE DE 24 ANOS DA BENEFICIÁRIA, EM DESACORDO COM AS DISPOSIÇÕES DO ART. 217 DA LEI 8.112/1990. CITAÇÃO. PARECERES PELA REJEIÇÃO DAS ALEGAÇÕES DE DEFESA. SUPERVENIÊNCIA DA RESOLUÇÃO-TCU 344/2022, QUE ESTABELECEU REGRAS DE PRESCRIÇÃO NO ÂMBITO DO TCU, COM ALCANCE SOBRE OS PROCESSOS SEM TRÂNSITO EM JULGADO. VERIFICAÇÃO DA PRESCRIÇÃO INTERCORRENTE NO CASO CONCRETO, CONSUMADA ANTES DO NOVO REGULAMENTO. ARQUIVAMENTO. ENCAMINHAMENTO DOS AUTOS À SEFIP PARA NOVA AÇÃO DE CONTROLE COM OBJETIVO DE APURAR EVENTUAIS OCORRÊNCIAS SIMILARES NA UNIDADE JURISDICIONADA. CIÊNCIA.

TOMADA DE CONTAS ESPECIAL (TCE)

Secretaria de Fiscalização de Integridade de Atos e Pagamentos de Pessoal e de Benefícios Sociais (Sefip).

Trata-se de tomada de contas especial, decorrente de conversão de processo originário de apreciação de ato sujeito a registro, em virtude da prorrogação indevida da pensão civil concedida a Marcela Ferreira Rocha, na qualidade de menor sob guarda de ex-servidora do Tribunal Regional do Trabalho da 11ª Região, estendendo o benefício, sem amparo legal, até a idade de 24 anos da beneficiária.
2.	O feito foi a mim distribuído no corrente exercício, nos termos do art. 32 da Resolução TCU 175/2005.
3.	Conforme visto no Relatório, os pareceres divergem apenas quanto à responsabilização solidária da ex-beneficiária da pensão. 
4.	A Sefip exarou as seguintes conclusões (peça 77, p. 9-10) :
52. A dívida apurada nesta tomada de contas especial, no valor total de R$ 668.691,87 (em valores históricos) , decorre dos pagamentos efetuados, a título de pensão previdenciária, a Marcela Ferreira Rocha no período entre os 21 e 24 anos de idade, com fundamento na Resolução Administrativa 132/2014 do TRT da 11ª Região, em afronta ao disposto no art. 217, inciso II, alínea "b", da Lei 8.112/1990.
53. No curso da apuração, concluiu-se que deveriam responder pelo dano causado ao erário os magistrados que votaram favoravelmente ao deferimento do pedido da ex-pensionista (Solange Maria Santiago Morais, Eleonora Saunier Gonçalves, Ormy da Conceição Dias Bentes, Audaliphal Hildebrando da Silva, Ruth Barbosa Sampaio, José Dantas de Góes e Adilson Maciel Dantas) , já que foram os responsáveis pela aprovação da referida resolução.
54. Em análise das alegações de defesa desses responsáveis, esta unidade técnica concluiu que, embora persista o débito apurado nos autos, não há como imputar má-fé às suas condutas. Entretanto, considerando que suas alegações de defesa devem ser rejeitadas pelo Tribunal, deve-se fixar novo e improrrogável prazo para que comprovem o recolhimento do débito, nos termos do art. 202, § 3º, do Regimento Interno do TCU.
55. Por outro lado, entende-se que a ex-pensionista não deve ser responsabilizada, na medida em que não há elementos nos autos que indiquem qualquer irregularidade ou ilegalidade na sua conduta, motivo pelo qual opina-se por que o Tribunal julgue regulares suas contas, dando-se-lhe quitação
5.	Assim, propõe, em posições uniformes:
	- a regularidade das contas da ex-pensionista Marcela Ferreira Rocha (CPF 960.976.552-15) , com quitação plena;
	- a rejeição das alegações de defesa dos demais responsáveis, magistrados que contribuíram para a prorrogação indevida do benefício pensional, srs. Solange Maria Santiago Morais, Eleonora Saunier Gonçalve, Ormy da Conceição Dias Bentes, Audaliphal Hildebrando da Silva, Ruth Barbosa Sampaio, José Dantas de Góes e Adilson Maciel Dantas, fixando-lhes novo e improrrogável prazo para o recolhimento da dívida aos cofres do Tesouro Nacional, nos termos regimentais.
6.	O Ministério Público de Contas endossa parcialmente as conclusões da unidade instrutiva, delas divergindo quanto à isenção da responsabilidade solidária da ex-pensionista. Alega, em síntese, as seguintes razões:
	- "a mesma deve responder solidariamente pelo débito, nos termos do inciso II do § 5º do art. 209 do RITCU, c/c inciso II do § 6º do mesmo artigo, por ter concorrido ativamente para a ocorrência do dano, ao ter solicitado o benefício" (esses dispositivos fixam a responsabilidade solidária "II - do terceiro que, como contratante ou parte interessada na prática do mesmo ato, de qualquer modo haja concorrido para o cometimento do dano apurado"; "§ 6º A responsabilidade do terceiro de que trata o inciso II do parágrafo anterior derivará: (...) II - da irregularidade no recebimento de benefício indevido ou pagamento superfaturado"; grifos do original) ;
	- o entendimento previsto na Súmula 106, deste Tribunal, não se aplica ao caso, pois as circunstâncias apuradas atraem a incidência do entendimento expresso no Acórdão 1.909/2003-TCU-Plenário, proferido em resposta a consulta, nos seguintes termos: "a reposição ao erário somente pode ser dispensada quando verificadas cumulativamente as seguintes condições, 9.1.1 presença de boa-fé do servidor; 9.1.2 ausência, por parte do servidor, de influência ou interferência para a concessão da vantagem impugnada; 9.1.3 existência de dúvida plausível sobre a interpretação, validade ou incidência da norma infringida, no momento da edição do ato que autorizou o pagamento da vantagem impugnada; e 9.1.4 interpretação razoável, embora errônea, da lei pela Administração";
	           - no caso, apesar da "aparente presença de boa-fé" da ex-pensionista, "a interessada, ao solicitar a prorrogação do benefício interferiu na concessão (item 9.1.2) ; não havia dúvida plausível sobre a incidência da norma no âmbito do Regime Próprio de Previdência Social (item 9.1.3) ; e a Lei 8.112/1990, em sua redação original, não permitia interpretação diversa ao estabelecer que o benefício era devido somente até os 21 anos de idade (item 9.1.4) "; 
	           - "a possibilidade de dispensa da reposição dos valores recebidos indevidamente pela beneficiária Marcela Ferreira Rocha já foi rejeitada por este Tribunal ao prolatar o Acórdão 7996/2017-TCU-Segunda Câmara, relatado pelo Exmo. Ministro-Substituto André Luís de Carvalho" (o parecer coligido no Relatório transcreve o trecho do voto condutor daquele decisum que fundamentou a ordem para citação solidária da ex-pensionista) .
7.	            Com base nesses argumentos, o Parquet inclui o nome de Marcela Ferreira Rocha entre os responsáveis a ter alegações de defesa rejeitadas, com fixação de prazo para recolhimento do débito, em caráter solidário, previamente ao julgamento das contas. 
8.		O Ministério Público também pondera a informação trazida nas alegações de defesa dos magistrados, acerca do deferimento de outros pedidos de prorrogação de pensão, similares ao caso em comento. Em vista disso, propõe determinação "à Sefip que realize o levantamento dos referidos casos para a adoção dos procedimentos necessários à apreciação dos atos e ao ressarcimento dos valores indevidos."
9.	            Feito esse necessário histórico, anoto que o recente advento da Resolução-TCU 344/2022 inaugurou, neste Tribunal, novas regras de prescrição. 
10.	            Seu art. 18 faz incidir as normas supervenientes sobre os processos pendentes de trânsito em julgado até a data de sua publicação, o que impõe a análise dos requisitos de prescrição ao caso presente. 
11.	            Nesse passo, o art. 8º da mencionada resolução prevê a prescrição intercorrente na hipótese de paralisação do processo "por mais de três anos, pendente de julgamento ou despacho". Ao aplicar essa regra ao caso concreto, verifica-se que o último parecer emitido nos autos ocorreu em 23/08/2019, lavrado pelo representante do Ministério Público de Contas designado para o feito (peça 99) , o que revela a ocorrência da assinalada prescrição intercorrente.
12.	 	  Observo que o referido fato processual consumou-se antes da publicação da Resolução-TCU 344/2022, ocorrida em 21/10/2022 (in BTCU Deliberações n° 198) , o que impossibilitou aos responsáveis por agir nos autos qualquer prognóstico sobre o risco de prescrição, haja vista a regra jurisprudencial então vigente, a prever a imprescritibilidade da pretensão ressarcitória e a ausência de prescrição intercorrente nos processos em curso nesta Corte de Contas.
13.		  Pela mesma razão, não foi possível realizar tempestivamente, no caso concreto, a verificação preconizada no art. 14 do regulamento recém-publicado, segundo o qual os "processos com maior risco de prescrição das pretensões punitiva ou ressarcitória terão andamento urgente e tratamento prioritário pelas unidades técnicas e pelos gabinetes, sendo objeto de alerta específico a ser regulamentado pela Presidência".
14.		 No que tange à proposta de fiscalização adicional formulada pelo Parquet especializado, a prescrição consumada nos presentes autos não impede a ação de controle complementar, em conformidade com o caput, in fine, do art. 12 da mesma Resolução-TCU 344/2022, verbis:  
Art. 12. O reconhecimento da prescrição da pretensão punitiva e da pretensão ressarcitória, a despeito de obstar a imposição de sanção e de reparação do dano, não impede o julgamento das contas, a adoção de determinações, recomendações ou outras providências motivadas por esses fatos, destinadas a reorientar a atuação administrativa  (grifei) .
15.	             O dispositivo acima se justifica porque a eventual impossibilidade jurídica de apenação ou imputação de débito aos responsáveis não obsta a expedição de determinações, recomendações ou cientificação de irregularidades, com propósito corretivo, preventivo ou de alerta aos destinatários, respectivamente. Sob esse prisma, a expressão "outras providências motivadas por esses fatos, destinadas a reorientar a atuação administrativa", na parte final do dispositivo assinalado, deve ser interpretada com sentido mais largo, de modo a abranger todas as ações complementares de controle externo motivadas pelos fatos apurados nos autos, incluindo novas fiscalizações realizadas pelo próprio Tribunal, como ora proposto.
16.	             Portanto, consumada a prescrição, cumpre arquivar a presente tomada de contas especial, sem prejuízo de acolher a providência alvitrada pela Ministério Público de Contas, para que a Sefip realize ação de controle com o fito de verificar eventuais ocorrências similares na unidade jurisdicionada.
		Do exposto, VOTO por que seja aprovado o Acórdão que ora submeto a este Colegiado.
TCU, Sala das Sessões, em 22 de novembro de 2022.
ANTONIO ANASTASIA 
Relator